臺灣臺中地方法院民事判決　95年度訴字第3016號
原　　　告　達嶺企業股份有限公司
法定代理人　甲　○
訴訟代理人　許博堯律師
被　　　告　萊可麗股份有限公司
法定代理人　丙○○
訴訟代理人　乙○○
上列當事人間請求遷讓房屋等事件，本院於中華民國96年3月13
日言詞辯論終結，判決如下：
    主    文
被告應給付原告新臺幣參拾捌萬捌仟元。
訴訟費用由被告負擔。
本判決得假執行。
    事實及理由
甲、程序方面：
一、按訴狀送達後，原告不得將訴變更或追加他訴，但擴張或減
    縮應受判決事項之聲明者，不在此限。民事訴訟法第255條
    第1項第3款定有明文。本件原告原聲明請求被告應給付新台
    幣（下同）388,000元及自更正聲明狀繕本送達之翌日起至
    清償日止，按年息百分之5計算之利息。嗣於本件訴訟進行
    中，捨棄法定遲延利息之請求，核屬減縮應受判決事項之聲
    明，揆諸前開規定，應予准許，合先敘明。
二、被告經合法通知，未於最後言詞辯論期日到場，且核無民事
    訴訟法第386條各款所列情形，爰依原告之聲請，由其一造
    辯論而為判決。
乙、實體方面：
一、原告起訴主張：兩造於民國（下同）91年9月5日訂立房屋租
    賃契約書，約定原告將門牌號碼台中縣神岡鄉○○路749號
    房屋（下稱系爭房屋）出租予被告，租賃期間為自91年10月
    1日起至101年9月30日止，每月租金4萬元，租金應於當月1
    日前繳納，每次應繳1個月份。然被告於95年4月間即向原告
    表示將於95年6月30日終止租約，且將於95年8月之前搬遷完
    畢交還房屋，原告亦同意被告提前於95年6月30日終止租約
    之提議，惟被告竟遲至96年1月17日始將系爭房屋遷讓交還
    予原告。且被告自94年6月起至95年6月止，共積欠13個月份
    之租金計52萬元，期間被告僅支付192,000元，再扣除被告
    訂約時繳納之押租金20萬元，尚欠原告租金128,000元，又
    被告於95年6月30日系爭房屋租賃契約終止後，仍繼續使用
    房屋即屬無權占有，其每月可獲得相當於租金之利益，而原
    告每月受有相當於租金之損害，則自95年7月1日起至96年1
    月17日止，合計為6個月又17天，原告願以6個月又15天計算
    ，故此一部分之不當得利之數額為26萬元（6.5個月×4萬＝
    26萬），加計上開積欠租金，被告應給付原告不當得利之總
    數額即為388,000元（原告請求被告遷讓房屋部分，因被告
    已於96年1月17日完成點交房屋手續，原告遂於96年1月18
    日具狀撤回）等語。並聲明：(1)被告應給付原告388,000元
    。(2)願供擔保，請准宣告假執行。
二、被告經合法通知，未於最後言詞辯論期日到庭，惟據其先前
    到庭陳述：對於積欠租金128,000元的計算沒有意見，但對
    於95年7月1日起之部分，則因原告在租賃未到期的情形下，
    即用盡方法要我們搬家，所以我們在95年7、8月時搬遷，9
    月份時搬完，10月要歸還房子時，原告竟以未清理完整而拒
    絕點收，至11月底完全清乾淨後，我們要還鑰匙給原告，但
    原告仍拒收，故租金的計算應算至95年11月止。另主張以94
    年5月間給付予原告法定代理人之50萬元，抵銷被告尚未給
    付予原告之租金等語。並聲明：駁回原告之訴。
三、本件兩造不爭執之事項：
  (一)兩造之間確有訂立房屋租賃契約，惟系爭房屋租賃關係已於
    95年6月30日終止。
  (二)被告已於96年1月17日將系爭建物派2名員工交付鑰匙並遷讓
    交還予原告，系爭租賃契約租金自94年6月至95年6月，共13
    個月租金未付，合計為52萬元，扣除被告所交付之押租金20
    萬元及已支付192,000元，則尚餘128,000元未給付。
  (三)對於原告計算被告應給付之不當得利的方式（即以每月4萬
    元為基準）不爭執。
四、本件兩造爭執所在厥為：(一)系爭房屋是否被告於95年11月底
    即遷讓完畢並繳交鑰匙予原告，而原告拒收？(二)94年5月12
    日由被告交給原告法定代理人甲○之50萬元，被告可否抵銷
    系爭尚未交付之租金（94年6月以後）？茲分別說明如下：
  (一)按當事人主張有利於己之事實者，就其事實有舉證之責任。
    民事訴訟法第277條前段定有明文。又承租人於租賃關係終
    止後，應返還租賃物，民法第455條前段亦有明定。查兩造
    之間確有訂立房屋租賃契約，且系爭房屋租賃契約關係已於
    95年6月30日終止等情，有房屋租賃契約書及英典聯合法律
    事務所函（以上均影本）各1份附卷可稽，並為兩造所不爭
    執。雖被告辯稱：95年9月份時已搬完，10月要歸還房子時
    ，原告竟以未清理完整而拒絕點收，至同年11月底完全清乾
    淨後，我們要還鑰匙給原告，但原告仍拒收云云；然查，被
    告於96年1月10日以律師函通知原告願於96年1月17日上午9
    時派人至該處歸還房屋並交還遙控器等語，且當日房屋點交
    書內亦載明：大門遙控器1個、招牌未拆、辦公室天花板未
    清理、門窗玻璃有破損及地板、水槽磚頭未清理等語，皆有
    該律師函及被告董事鄭海薇簽名之房屋點交書（均影本）各
    1 紙在卷可考，其次，被告復未就其上開抗辯各情舉證以實
    其說，是被告前開所辯，實難採信。
  (二)次按租金乃使用收益租賃物之對價，支付租金屬於承租人之
    主要義務。又終止權之行使，不妨礙損害賠償之請求（參考
    民法第263條、第260條）。查被告自94年6月起至95年6月止
    ，共積欠13個月租金計52萬元（即4萬元x13=52萬元），期
    間被告僅支付19萬2000元，再扣除被告訂約時所繳交之押租
    金20萬元，故被告尚積欠原告租金12萬8000元等情，業據原
    告陳明在卷，復為被告所不爭執，此部分應勘採信。又按無
    法律上之原因而受利益，致他人受損害者，應返還其利益，
    雖有法律上之原因，而其後已不存在者，亦同；且按無權占
    有他人之不動產，可能獲得相當於租金之利益，為社會通常
    之觀念；其依不當得利之法則請求返還不當得利，以無法律
    上之原因而受利益，致他人受有損害為其要件，故得請求返
    還之範圍，固應以對方所受之利益為度，非以請求人所受損
    害若干為準，惟於審酌對方所受之利益時，如無客觀具體數
    據可資計算，請求人所受損害之數額，未嘗不可據為計算不
    當得利之標準。查兩造間就前述系爭房屋所訂租約，已於95
    年6月30日終止，已如前述，惟被告於系爭房屋租賃契約終
    止後，仍繼續占有系爭房屋使用而獲利，自係無法律上原因
    而獲得利益，並致原告受有損害，合於民法第179條規定，
    則依前開說明，原告請求被告自系爭租約終止日之翌日（即
    95年7月1日）起，至交還系爭房屋時（即96年1月17日）止
    之不當得利，洵屬有據。又兩造間系爭房屋租賃期間租金每
    月係4萬元，且被告對於原告以每月4萬元作為計算其應給付
    原告之不當得利之方式不爭執，已如前述。是原告以6個月
    又15日計算，則此部分不當得利為26萬元（即4萬元X6.5=26
    萬元），自勘採信。
  (三)又二人互負債務，而其給付種類相同，並均屆清償期者，各
    得以其債務，與他方之債務，互為抵銷。但依債之性質不能
    抵銷或依當事人之特約不得抵銷者，不在此限。民法第334
    條第1項定有明文。被告雖辯稱：曾於94年5月12日已交付予
    原告50萬元，故以之抵銷前開積欠原告之租金及不當得利云
    云。然查，被告於94年6月2日委託曾信嘉律師來函稱「本人
    乙○○在6月1日，已經開具本月合計租金4萬8000仟元支票
    ，然甲○並未依先前習慣到萊可麗股份有限公司收取租金。
    特委請貴律師發函通知甲○，於文到3日內到萊可麗股份有
    限公司收取租金，否則將依法為甲○提存此筆租金以代給付
    ，表示非本人乙○○不付租金，而是甲○受領遲延，為保雙
    方權益依法辦理提存」等語（見原證12），隨後被告於94年
    6月16日即將該筆租金4萬8000元予以提存；被告另於同年7
    月8日委託曾信嘉律師來函稱「7月應收6月租金部分，特請
    貴律師發函通知甲○，於文到3日內到萊可麗股份有限公司
    收取租金，否則將依法為甲○提存此筆租金以代給付，表示
    非本人乙○○不付租金，而係甲○受領遲延，為保雙方權益
    依法辦理提存」等語（見原證14），隨後被告於94年7月15
    日即將該筆租金4萬8000元予以提存。嗣被告又分別於94年
    8月29日及同年10月3日寄來面額4萬8000元匯票各1紙充作租
    金。綜上，被告自94年6月份以後仍有繳納租金之事實，以
    上金額合計為19萬2000元，顯見被告公司於94年5月12日所
    交付予甲○之50萬元，若係為繳納租金，則其又豈會嗣後再
    將各該月應給付之租金予以提存或寄送匯票？其次，乙○○
    父子與原告法定代理人甲○、訴外人莊惠美於94年5月12 日
    達成協議，當日下午2時許由被告公司提領50萬元交予甲○
    ，用以繳納原告公司94年3、4月份之營業稅，及93年全年度
    、94年1月至4月份之營利事業所得稅等情，業據原告提出明
    細表（見原證7）附卷可考，核與兩造在本院另案（95年度
    訴字第687號）審理中當著會計師面前協商所述保管該50 萬
    元之支出用途內容一致，且乙○○父子就該事實，於該案審
    理時及另案（臺灣臺中地方法院檢察署95年度偵字第22142
    號侵佔等案件）偵查中均未予否認，有言詞辯論筆錄及不起
    訴處分書各1份在卷可稽，而被告復未就原告所陳明之前開
    50萬元用途之明細表，提出反證證明之，是被告前開所為抵
    銷之抗辯，殊難採信。
五、綜上所述，原告本於租約終止後依損害賠償請求權，與本於
    不當得利之法律關係，請求被告給付主文第1項所示之損害
    賠償及不當得利，為有理由，應予准許。
六、本件判決係所命給付金額未逾50萬元之判決，依民事訴訟法
    第389條第1項第5款規定，應依職權宣告假執行。
七、本件事證已臻明確，兩造所為之其他主張，陳述並所提之證
    據，經審酌後，認均與本件之結論無礙，不再逐一論述，併
    予敘明。
八、據上論結，本件原告之訴為有理由，依民事訴訟法第385條
    第1項前段、第78條、第389條第1項第5款，判決如主文。
中　　華　　民　　國　　96　　年　　3 　　月　　27　　日
                  民事第四庭    法  官  夏一
上正本係照原本作成。
如對本判決上訴，須於判決送達後20日內向本院提出上訴狀。
中　　華　　民　　國　　96　　年　　3 　　月　　27　　日
                                書記官  莊玉惠
